臺灣高等法院刑事判決　　　　　　　　　　　　　九十一年度上易字第三三五四號
　上　訴　人
　即　自訴人　甲○即舒家棟
　被　　　告　外交部　設台北市○○○○○道二號
　代　表　人　乙○○　住台北市○○○○○道二號
右列上訴人因被告妨害自由等案件，不服臺灣臺北地方法院九十一年度自字第八四二
號，中華民國九十一年十一月十八日第一審判決，提起上訴，本院判決如左．
  主      文
上訴駁回。
  理      由
一、本件自訴意旨略以：被告外交部於民國五十七年十一月五日七時三十分左右，派
    四名便衣特務，持手槍強行闖入自訴人西貢市○○○街Ｂ三三三號住處，將自訴
    人非法綁架，偷運來台，囚禁二百九十六天，嚴刑逼供，查無證據證明匪諜罪後
    ，於五十八年八月三十一日將自訴人改囚禁在台東蘭嶼七百八十九天，六十年十
    月二十五日沒有發給自訴人判決書、裁定書而開釋，前後遭非法羈押一千零八十
    五天；被告並捏造不實事項指自訴人在香港、日本、馬來西亞、新加坡、泰國、
    越南共和國等國家，冒充政府官員，招搖撞騙，強行勒索等不法行為，故意妨害
    自訴人之名譽，因認被告所為涉犯刑法之妨害自由及妨害名譽等罪嫌云云。
二、原判決認按法人為刑事被告，除有明文規定外，在實體上不認其有犯罪能力，在
    程序上亦不認其有當事人能力，故以法人為被告而起訴，即屬違背規定，而諭知
    不受理之判決。
三、上訴意旨則以：自訴人原是香港永久居民，遷居越南，五十七年十一月七日，台
    灣政府派四名便衣特務到越綁架自訴人，偷運來台，嚴刑逼供二百九十六天，查
    無犯罪證據，移至台東蘭嶼，囚禁七百八十九天，於六十年十月二十五日無罪釋
    放。自訴人含冤三十三年，請求調查：(一)外交部指自訴人曾使用中華民國護照，
    又冒充政府官員，招搖撞騙。(二)自訴人沒有使用舒家棟之名，向外交部申請護照
    使用，亦無招搖撞騙，是外交部捏造之詞。(三)如果自訴人在外國有不法行為，當
    初被綁架來台時，何不依法追究，可見是外交部捏造、誣告說詞，請外交部提出
    證據等語。
四、按刑事訴訟上之被告，除有特別規定者外，以行為人為限，政府機關既非自然人
    亦非法人，在實體法上不認其有犯罪能力，不得為犯罪主體，故在程序上亦不具
    有當事人能力（最高法院五十五年台上字第九三四號判例參照）。經查：本件被
    告外交部為國家政府機關，而依自訴人甲○所訴之犯罪行為，又無對於被告處罰
    之特別規定，從而，本件被告在程序法上自無當事人能力，自訴人對之提起自訴
    ，依上開說明，其程序即違背規定。原審據上諭知不受理判決，尚無不合，並依
    刑事訴訟法第三百七十二條爰不經言詞辯論，逕為上訴駁回之判決。
五、另原判決理由三認外交部為國家政府機關，屬公法人，於我國法制不合，應予更
    正。
據上論斷，應依刑事訴訟法第三百六十八條、第三百七十二條，判決如主文。
中      華      民      國      九十一    年    十二    月    二十六    日
                              臺灣高等法院刑事第二十四庭
                                  審判長法  官  陳  貽  男
                                        法  官  王  炳  梁
                                        法  官  李  世  貴
右正本證明與原本無異。
如不服本判決應於收受送達後十日內向本院提出上訴書狀，其未敘述上訴之理由者並
得於提起上訴後十日內向本院補提理由書（均須按他造當事人之人數附繕本）。
                                        書記官  魏  汝  萍
中      華      民      國      九十一    年    十二    月    二十六  日
